【裁判字號】    92,上訴,2094
【裁判日期】    921218
【裁判案由】    強盜等
【裁判全文】
臺灣高等法院高雄分院刑事判決                  九十二年度上訴字第二九四號
    上  訴  人  臺灣屏東地方法院檢察署檢察官
    被      告  丙○○
    指定辯護人  本院公設辯護人孫妙岑
右上訴人因被告強盜等案件，不服臺灣屏東地方法院九十二年度訴字第三０五號中華
民國九十二年九月十二日第一審判決（起訴案號：臺灣屏東地方法院檢察署九十二年
度偵字第一五八九號），提起上訴，本院判決如左：
      主  文
上訴駁回。
      事  實
一、丙○○罹有重鬱症，係領有輕度身心障礙手冊之人，於民國九十二年三月十七日
    上午九時許，在屏東縣東港鎮○○路家中，因幻聽感覺「東港快要爆炸了」，於
    知覺明顯扭曲，對外界事物欠缺完整判斷能力，精神狀態已達精神耗弱狀態下，
    意欲逃離東港鎮，竟基於妨害人行使權利之概括犯意，僅著花格子平口內褲，上
    身赤裸，即衝至東港鎮○○路○段中油加油站前，手持其於路旁撿取之鐮刀，對
    適在該地牽引腳踏車等候紅燈之甲○○大喊「幹什麼」後，隨即實施強暴，揮刀
    砍向甲○○，使其受有右手撕裂疑合併韌帶斷裂傷（傷口約五公分，傷害部分業
    據撤回告訴），強取甲○○之腳踏車後逃逸，妨害甲○○行使對其腳踏車之權利
    ；嗣丙○○騎乘前述腳踏車至東港鎮○○路與長春路口時，見乙○○○騎乘ＮＡ
    九─七００號機車亦行經該地，復再持刀向乙○○○恫稱：「如不下車，即要拿
    刀子殺人」等語，且隨即持刀揮向乙○○○，乙○○○閃躲而將機車放開，丙○○即騎乘該機車離去，而妨害乙○○○使用機車之權利。同日上午十時四十分許
    ，丙○○騎乘上述機車至屏東縣崁頂鄉○村○○○路一四四號處後，因恐有他人
    追捕，遂先將前述機車棄該處，且乘人不知之際，將戊○○所有停放該處之腳踏
    車擅行騎走，旋於十分鐘後，即將該腳踏車棄於中正路順泰保養場前，而為戊○○隨後尋回（戊○○腳踏車部分應不構成犯罪，如後所述）；丙○○為求遠離東
    港地區，乃另行起意，在崁頂鄉○村○○○路崁頂鄉公所附近，假意欲搭便車而
    攔下由許佳雯並附載其義父丁○○（起訴書誤載為黃朝貴）之機車，然上車後即
    以丁○○之義肢（雙手）抵住許佳雯之腹部，令其趕快發動機車往屏東縣潮州鎮
    方向行駛，且對丁○○恫嚇稱：「如不從，將殺死你，且要開槍」等語，而其沿
    途亦不准許女停車，以此非法方法剝奪許佳雯及丁○○二人之行動自由達十餘分
    鐘，嗣行經屏東縣潮州鎮○○路與永春路口圓環後，丙○○始喝令許女等停車讓
    其逃離，但其隨即為循線而來之員警查獲，並扣得其前棄置於崁頂鄉○村○○○
    路與興農路口之鐮刀一支。
二、案經屏東縣警察局東港分局報請台灣屏東地方法院檢察署檢察官偵查起訴。
      理  由
甲、有罪部分：
一、訊據被告丙○○，對於右揭妨害甲○○、乙○○○騎乘腳踏車、機車權利，及非
    法剝奪丁○○、許佳雯自由之過程坦承不諱，惟辯稱當時無意識云云。查前開事
    實，業據被告丙○○於警、偵訊及原審審理中迭次供承不諱，核與被害人甲○○
    、乙○○○、丁○○及許佳雯等指訴情節相符，此外並有甲○○之診斷證明書、
    乙○○○立具之贓物保領結各一紙、相片五幀及扣得之鐮刀一支在案可資佐證。
    被告雖辯稱當時無意識云云，但查被告雖原即有妄想型精神病，此有被告提出中
    華民國身心障礙手冊影本附卷可明，惟經公訴人將被告送往財團法人台灣省私立
    高雄仁愛之家附設慈惠醫院鑑定其行為時之精神狀態，認被告於「案發前一個月
    持續有幻覺、妄想，嚴重干擾其生活，其於本案發生時之行為，應與其幻聽之內
    容有相關連，當時黃員有明顯之知覺扭曲，對外界事物欠缺完整的判斷能力，評
    估其犯行時之精神狀態應已達精神耗弱的程度」、「由於黃員仍能回憶起逃跑的
    路線而且在搶奪機車後會怕有人追他而將機車丟棄路旁，又竊取另一部腳踏車繼
    續逃跑來推測，黃員當時的精神狀態並未達心神喪失程度，僅達精神耗弱狀態」
    ，有該醫院出具之司法精神鑑定報告書一份在案可稽，參酌被告於警訊時對於前
    開過程均能清楚供明，被告當時精神狀態應為精神耗弱而非精神喪失之程度，被
    告上情尚無足取。其犯行洵堪認定。
二、核被告二次妨害他人行使權利所為，係犯刑法第三百零四條第一項之強制罪，其
    以非法方法剝奪丁○○及許佳雯二人行動自由部分，則係犯同法第三百零二條第
    一項之妨害自由罪（至起訴書雖載被告以恐嚇言詞妨害被害人等自由，另涉刑法
    第三百零五條之恐嚇罪，惟該罪已包含於刑法第三百零二條之妨害自由罪中，不
    另論罪，是此法條，顯係贅述，合予敘明）。其二次強制罪之犯行，時間緊接，
    觸犯構成要件相同之罪，顯係基於概括犯意所為，應論以連續犯並加重其刑，又
    其同時剝奪被害人丁○○及許佳雯之行動自由，為想像競合犯。另其所犯二罪，
    罪名及構成要件均異，應分論併罰之。至公訴人雖認被告強取被害人甲○○腳踏
    車及乙○○○機車之行為，係犯刑法第三百二十八條第一項之強盜罪及同法第三
    百四十六條第一項之恐嚇取財罪云云，惟查該二罪，均以有為自己或第三人不法
    所有之意圖為構成要件，此觀法條規定自明，然訊之被告則堅決否認有何不法所
    有意圖，經查被告雖有強取被害人腳踏車及機車之行為，惟參諸其係為逃離東港
    地區之用，且於短時間內隨即棄置路邊為警尋獲，最後始再搭被害人許佳雯所騎
    機車至潮州地區可知，其對甲○○及乙○○○之腳踏車及機車，顯僅暫供其作逃
    亡之代步工具，若被告有不法所有之意圖，而腳踏車、機車均具有財產價值，且
    機車之客觀財產價值顯較腳踏車之價值為高，此為眾人週知之事實，則在被告取
    得前開腳踏車、機車後，被告應無將該腳踏車、機車棄置，而再換取戊○○腳踏
    車之理，自難認其有何不法所有之意圖而論以強盜或恐嚇取財罪，因與起訴部分
    之基本社會事實相同，本院自應審理，爰變更此部分起訴法條。又被告於行為時
    係處於精神耗弱之狀態，已如前所述，爰依刑法第十九條第二項規定減輕其刑，
    其連續強制罪部分同時有刑之加重減輕事由，應先加後減之。
三、另被告於強取被害人甲○○腳踏車時，並有傷害甲○○之行為，另涉刑法第二百
    七十七條第一項之普通傷害罪，且經提出告訴，然此部分業經雙方調解成立，並
    經原審法院核定，視為於調解成立時撤回告訴，有九十二年四月二十八日之屏東
    縣東港鎮調解委員會調解書一份在卷可考，原應為此部分不受理之諭知，惟公訴
    人認此部分業已包含於被告強取被害人甲○○腳踏車行為中，不另論罪。故不另
    為不受理之判決，附此敘明。
四、公訴意旨略以：被告丙○○於前揭事實欄所載時、地，竊取被害人戊○○之腳踏
    車一台，另涉有刑法第三百二十條第一項之竊盜罪嫌。訊據被告丙○○，就此部
    分辯稱：伊不記得等語。經查
（一）按犯罪事實應依證據認定之，無證據不得認定犯罪事實；不能證明被告犯罪或
      其行為不罰者，應諭知無罪之判決；刑事訴訟法第一百五十四條第二項、第三
      百零一條第一項分別定有明文。
（二）經查被告於警訊中固不諱言因懼有人追趕，故將強取之乙○○○機車棄於路旁
      而改騎被害人戊○○所有腳踏車等語。惟按刑法第三百二十條第一項竊盜罪之
      成立，亦須行為人有為自己或第三人不法所有之意圖，始足當之，然被告於九
      十二年三月十七日上午十時四十分，在屏東縣崁頂鄉○村○○○路一四四號處
      騎取戊○○腳踏車後，隨於十分鐘後之同日十時五十分許，即將之棄於同路之
      泰順保養場前，而為鄧女尋獲等情，業據戊○○於警訊中指陳明確，是被告顯
      係僅為逃離東港地區而以該腳踏車為暫時代步工具，並無不法所有之意圖甚明
      ，自難令其負何竊盜罪責。
五、原審就被告對甲○○、乙○○○、丁○○、許佳雯部分認被告罪證明確，適用刑
    事訴訟法第三百條（漏引，應予補正）、刑法第五十六條、第三百零四條第一項
    、第三百零二條第一項、第五十五條、第四十一條第一項前段、第五十一條第五
    款、第十九條第二項、第七十四條第二款、第九十三條第二項、罰金罰鍰提高標
    準條例第一條前段、第二條，審酌被告犯罪所生危害、行為時之心神狀態，及犯
    後態度良好，且被害人等於原審審理中均表示不願追究（見原審九十二年五月二
    十二日訊問筆錄）等情及其他一切情狀，就強制罪、妨害自由罪部分均量處有期
    徒刑六月，定執行刑為有期徒刑十月，並諭知易科罰金之折算標準，並以被告最
    近五年內未曾受有期徒刑以上刑之宣告，有台灣高等法院被告全國前案紀錄表在
    案可稽，其經此偵、審程序及刑之宣告，當知所警惕無再犯之虞，因認其宣告刑
    以暫不執行為適當，併諭知緩刑四年，以啟自新；又為確保其無再犯情事，並依
    刑法第九十三條第一項規定宣告其於緩刑期內付保護管束。另扣案之鐮刀一支，
    雖係供犯罪所用之物，惟為被告所拾，且隨於犯案後棄之於地，是其顯無所有之
    意，亦非違禁物，自不得宣告沒收；至前述鑑定報告書雖併認被告有令其入專業
    精神醫療院所住院治療之必要，然經原審函請現診治被告病情之輔英科技大學附
    設醫院查詢結果，該院認被告於交保後於該院身心內科門診持續追蹤治療下，病
    情逐漸改善中，且依被告門診治療期間所觀察之病情症狀，似尚無住院治療之急
    迫性，惟仍應繼續門診長期追蹤治療，有該院九十二年八月十一日輔醫醫字第九
    二二九八號函在卷可查，是被告尚無施以監護處分之必要；另就公訴人起訴被告
    竊取戊○○腳踏車部分為無罪之諭知，經核認事用法，均無違誤，就有罪部分量
    刑亦稱允當，檢察官上訴意旨猶執陳詞，認被告有不法所有之意圖，應構成強盜
    罪、恐嚇取財罪、及竊盜罪，指摘原判決不當，為無理由，應予駁回。
據上論結，應依刑事訴訟法第三百六十八條，判決如主文。
本案經檢察官陳新慶到庭執行職務。
中      華      民      國    九十二    年     十二     月     十八     日
          臺灣高等法院高雄分院刑事第五庭
                                  審判長法官  吳水木
                                        法官  洪慶鐘
                                        法官  趙文淵
右正本證明與原本無異。
檢察官除竊盜部分不得上訴；其餘如不服本判決應於收受本判決後十日內向本院提出
上訴書狀，其未述上訴理由者，並得於提起上訴後十日內向本院補提理由書狀（均
須按他造當事人之人數附繕本)「切勿逕送上級法院」。
被告就妨害自由部分如不服本判決應於收受本判決後十日內向本院提出上訴書狀，其
未述上訴理由者，並得於提起上訴後十日內向本院補提理由書狀（均須按他造當事
人之人數附繕本)「切勿逕送上級法院」。其餘不得上訴。
                                      書記官  吳新貞
中      華      民      國    九十二    年    十二    月     十八     日
附錄：本判決論罪科刑法條：
刑法第三百零二條
私行拘禁或以其他非法方法，剝奪人之行動自由者，處五年以下有期徒刑、拘役或三
百元以下罰金。
因而致人於死者，處無期徒刑或七年以上有期徒刑，致重傷者，處三年以上十年以下
有期徒刑。
第一項之未遂犯罰之。
刑法第三百零四條
以強暴、脅迫使人行無義務之事或妨害人行使權利者，處三年以下有期徒刑、拘役或
三百元以下罰金。
前項之未遂犯罰之。


司法院資訊處製作；財團法人民間司法改革基金會備份。
